臺灣高等法院臺中分院刑事判決　　　　　　　　　九十一年度上訴字第一三五六號
　　　上　訴　人　臺灣苗栗地方法院檢察署檢察官
　　　被　　　告　丙○○
　　　指定辯護人　本院公設辯護人　甲○○
右上訴人因被告公共危險案件，不服臺灣苗栗地方法院中華民國九十一年六月二十八
日第一審判決（民國九十一年度訴緝字第五號，起訴案號：臺灣苗栗地方法院檢察署
八十九年度偵字第四六五○號），提起上訴，本院判決如左：
      主  文
原判決撤銷。
丙○○放火燒燬現供人使用之住宅，未遂，處有期徒刑年陸月。
      事  實
一、緣丙○○於民國（下同）八十九年五月一日傍晚六時許，在外飲酒後返回其父乙
    ○○位於苗栗縣公館鄉玉谷村六鄰一七六號住處時，因故與其父在該址二樓發生
    口角，並生氣地丟擲東西，其父遂帶同丙○○之妻子嚴桂紅及其甫六個月大之兒
    子前往鄰居家中躲避，丙○○在該址二樓窗戶往外望，見此一情景，內心更是憤
    怒。於同日下午六時二十五分許，其至該址一樓，見仍是空無一人，更加生氣，
    竟基於燒燬上開房屋之犯意，以不明物點燃其住家一樓房間內床舖上之涼被，嗣
    丙○○見該涼被起火燃燒後，雖心生悔意想救火，惟因上址屋外之抽水馬達功能
    失效，無法抽水，幸經苗栗縣消防局第一救災大隊公館分隊據報趕往灌救，始未
    燒燬該房屋，僅該房屋一樓房間天花板及裝璜燒燬，牆壁薰黑，災情始未擴大。
二、案經乙○○訴由苗栗縣警察局苗栗分局報請臺灣苗栗地方法院檢察署檢察官偵查
    起訴。
    理  由
一、訊據上訴人即被告丙○○固坦承於右揭時、地，伊父親乙○○住處確實發生火災
    ，惟矢口否認有何犯行，辯稱：伊當時在二樓看電視，聞到燒焦味，下樓察看，
    才發現一樓房間已起火，因一樓未上鎖，可能是別人放的火云云。惟查：
（一）本案位於苗栗縣公館鄉玉谷村六鄰一七六號建築物，係告訴人乙○○所有，該
      住宅同時住有被告及被告妻嚴桂紅及其甫六個月大之兒子，而該住宅一樓房間
      ，平日並無人居住，房間內亦無使用電器，且起火附近並無電線及插座存在，
      該址一樓確實於八十九年五月一日傍晚六時二十五分許起火燃燒，經苗栗縣消
      防局第一救災大隊公館分隊（以下簡稱消防隊）據報趕往灌救，該建築物呈一
      樓房間天花板及裝璜燒燬，牆壁薰黑狀態等情，為被告所自承，核與告訴人乙
      ○○、證人嚴桂紅證述及前往救災之消防隊員彭乾泰證述：該址一樓中間的床
      燒掉了，玻璃破了，屋子結構沒有破壞等語（參見原審卷七六頁）均相符合，
      並有現場照片二十幀在卷可稽（見偵卷二十八頁至三十七頁），而觀以照片編
      號（四）所示，該住家後門並未受燃燒且該出口處僅上方有煙薰情形，火流研
      判應係由內向外延燒；而卷附照片編號（五）所示，住屋內之進大門處客廳僅
      上方受些微燃燒；編號（六）、（七）、（八）該住處後方廚房之燃燒狀況所
      示，發現除靠近一樓房間之電冰箱外，其餘各處均僅上半部受燃燒，研判該處
      並非起火點；其中編號（八）照片所示，電冰箱之燃燒以靠近隔壁房處燃燒較
      為嚴重，火流應係由隔壁房間燃燒；編號（九）、（十）照片所示，該址一樓
      房間發現該處之房門把手燃燒情形，以朝房門外之處燃燒較為激烈，研判該房
      門為開啟狀態；編號（十一）、（十二）、（十三）為該址一樓房間內部照片
      ，房內靠近牆壁之方向燃燒，以上方較下方嚴重，而擺放床鋪方向，則發現燃
      燒較為平均，研判火勢以放床鋪處較大；卷附編號（十四）、（十五）所示，
      該處之橫木以近床鋪方向燃燒較嚴重，火流應係由床鋪處向牆壁方向延燒；編
      號（十六）、（十七）照片所示，靠近床頭之橫木燃燒較為嚴重，火流應係由
      床頭向床尾燃燒；編號（十八）、（十九）照片所示，可發現燃燒之「Ｖ」字
      型痕跡，研判一樓房間內擺放之床鋪為起火點；而編號（二十）照片，則發現
      該一樓房間內床鋪上有未燃燒完全之涼被等情，經苗栗縣消防局鑑識人員研判
      ，起火點應為該址一樓房間內擺放之床鋪，而參酌該房間內並無任何電器使用
      之情形，且靠近起火點附近並未發現電線及插座之存在，故排除電線短路起燃
      之可能，研判起火原因，應係以人為明火點燃涼被之可能性較大，此有苗栗縣
      消防局火災原因調查報告書及現場圖各一份在卷可稽。
（二）而被告自承於八十九年五月一日傍晚六時許，在外飲酒後返回其父乙○○前述
      住宅，因故與其父在該址二樓發生口角等情，核與告訴人指訴情節相符，告訴
      人更明確指訴被告尚因生氣地而丟擲東西，而其協同媳婦嚴桂紅、孫子外出，
      僅留被告一人在家，不到半小時，家裏即著火了等語（參見偵查卷四六頁、原
      審卷三五頁、四十頁）、核與證人嚴桂紅證述：案發當天，先生回家後吵架，
      伊與公公帶著小孩下樓，先生又將小孩用具丟下樓，伊與公公、兒子就到鄰居
      家，不到十分鐘，有人來報說家中失火了等語（見偵查卷四六頁）情節相符，
      足徵，本案火災發生當時，上址僅有被告一人在家，告訴人乙○○已帶同嚴桂
      紅及小孩到鄰家，而在告訴人等人離家，留下盛怒的被告後，約十至三十分鐘
      ，告訴人上址一樓即著火，應甚明確。且上開苗栗縣公館鄉玉谷村六鄰一七六
      號被告之住處所在偏僻，最近之一戶鄰家與之相距亦有約七十多公尺之遠，此
      有苗栗縣警察局苗栗分局九十年二月九日苗警栗刑字第一四○三號函、該址位
      置圖各一紙在卷可按。此外，被告一家人於火災發生前並未與外人結怨，亦據
      告訴人於偵查時陳述明確（見偵查卷第五九頁反面、原審卷三七頁），雖其嗣
      後於原審審理時，陳稱：丙○○與林文輝曾有糾紛，不知是否與林文輝有關云
      云，惟因被告自承：案發當天，伊係與林文輝一同喝酒後，始返家，喝酒當時
      ，與林文輝並未發生糾紛等語（見原審卷四六頁），依此情形觀之，因林文輝
      案發當天尚與被告一同飲酒作樂，且過程中，亦未發生爭吵，林文輝涉案之可
      能性，應可排除，告訴人於原審之前述說詞，僅其個人臆測之詞，不足憑採。
      則以告訴人前述住處位處偏僻、其家人未與人結怨、及起火點係在被告一樓之
      房間內等情觀之，應無外人侵入放火之可能性。
（三）此外，被告於消防隊人員到場救火時，曾舉手陳稱：「保人」等語，此業經證
      人即案發當時至現場之消防隊員彭乾泰結證：本案火災發生時，係由伊前往現
      場處理，待火勢控制後，因乙○○稱懷疑他兒子放火，伊即問丙○○有關火災
      一事，見到他二眼呆滯，有酒味，他回稱：「保人」，伊問他保人是何意思，
      他沒有回答，重複說「保人」，當時火勢已控制住，他父親很生氣說他兒子放
      火，伊即問丙○○年籍，問完年籍後，他才說保人，他說保人時，並無要衝入
      火場救人之表現，僅舉手說保人，伊無法判斷他是何意思各等語屬實（見原審
      卷七四、七五頁），被告雖辯稱：消防人員前往灌救詢問其身分時，伊要求保
      人，係想請消防人員救其孩子云云，惟據告訴人指述：被告於火災前有親眼看
      到伊帶同嚴桂紅及孩子離家等語（見偵查卷第五九頁反面），核與被告自承：
      火災發生前，伊有見到太太走出門，也見到父親走出門，小孩不會走路，應該
      太太抱著，伊未看清楚等語（見原審卷八十頁）大致相符，參以「保人」與「
      救人」意義並不相同，是被告上開救小孩之說，顯不可採，其於消防人員詢問
      其身分時，稱要求保人，應係自知闖下大禍，請求給予其機會之意思甚明。
（四）綜上所述，被告自承火災前曾飲酒，並於返回前開住處時，與告訴人發生爭吵
      ，且據告訴人及嚴桂紅所述被告當日因喝酒、在家裡鬧事、摔東西等情，則被
      告在憤怒情形下，又見告訴人協同其妻及子外出，對其不予置理，情緒無法宣
      洩情形下，而基於燒燬其父該址建築物之犯意，以不明物點燃其住家一樓房間
      內床舖上之涼被，應甚明確。被告上開所辯，顯係卸責之詞，不足採信，本案
      事證明確，被告犯行，應堪予認定。
二、上訴人即被告丙○○放火燃燒處，係告訴人乙○○所有之建築物，乃現屬供人使
    用之住宅；又被告以不明物體點燃一樓床鋪上之涼被，雖僅燒燬室內一樓房間之
    天花板及裝潢，牆壁燻黑，建築物並未喪失效用，但如火勢蔓延，足以燒燬該房
    屋及他人房屋、財物，並為被告所預見，且亦不違背其本意，自屬有放火之間接
    故意；再被告之放火行為，僅燒燬一樓房間天花板及裝潢，尚未燬損該建築物之
    結構，是核被告所為，係犯刑法第一百七十三條第三項、第一項之放火燒燬現供
    人使用之住宅未遂罪。又被告已著手於犯罪行為之實行而不遂，為未遂犯，依同
    法第二十六條前段之規定減輕其刑。
三、原審予以被告論罪科刑，固非無見。惟查：原審未論以被告係犯刑法第一百七十
    三條第三項、第一項放火燒燬現供人使用之住宅未遂罪，而論以同法第三百五十
    三條第三項、第一項毀壞他人建築物未遂罪，容有未恰。按(一)刑法第一百七十三
    條第一項本文中所謂「現供人使用之住宅」者，係指在放火當時，該住宅仍為人
    所使用中為已足，並不以放火當時果有人在內為必要；縱放火當時，居住於該住
    宅內之其他人皆已上班、上學或外出者，仍不失為現供人使用之住宅。又「現供
    人使用之住宅」所指之「人」，一般雖指放火行為以外之第三人而言，但如係行
    為人與他人共同使用之住宅或建築物，仍得為本罪之行為客體。經查，本件系爭
    房屋雖為告訴人乙○○所有，惟該房屋同時住有告訴人、被告、被告之妻嚴桂紅
    及甫六個月大的兒子等情，業經被告供述在卷，故系爭房屋並非僅被告一人居住
    或僅供被告一人使用，自屬現供人使用之住宅或現有人所在之建築物，被告放火
    燒燬系爭房屋未遂，自應構成刑法第一百七十三條第三項、第一項放火燒燬現供
    人使用之住宅未遂罪。(二)再者，原審另以本案告訴人乙○○所證述：被告早已見
    伊帶著被告之妻及子離家，僅有被告一人在家等語，再依告訴人乙○○指述、證
    人彭乾泰證述，距被告放火之前開住宅，大門前為空地，空地後有四米左右產業
    道路，道路後面是稻田，面向房子的右側亦是稻田，左側則為豬欄，最近一戶人
    家亦有一百公尺之遠等語（見原審卷七七頁、七八頁），並有現場圖一紙在卷（
    見偵查卷第二七頁），則被告放火時，當不致產生任何對公共安全所生之威脅為
    由，認應未構成放火燒燬現供人使用住宅未遂罪云云。惟查，刑法第一七三條第
    一項之放火罪，係抽象危險犯，因其為現供人使用者，且對公眾之安全影響甚鉅
    ，故祗須有放火燒燬之行為，不問其對公共有無發生具體之危險，即成立本罪。
    則原審認被告所為之放火行為並不構成危險而未論以放火罪，容有未恰。檢察官
    上訴意旨指摘原判決不當，為有理由，自應由本院將原判決予以撤銷改判。爰審
    酌被告素行、智識程度、犯罪動機、因與家人爭吵，即動手放火，情節嚴重、所
    生損害等，惟被告行為後，尚知幫忙救火，此業經告訴人證述無訛（見原審卷三
    九頁）及告訴人一再表示原諒被告，希望給予被告一個機會等一切情狀，從輕量
    處如主文第二項所示之刑，示懲。
四、據上論斷，應依刑事訴訟法第三百六十九條第一項前段、第三百六十四條、第二
    百九十九條第一項前段，刑法第一百七十三條第三項、第一項、第二十六條前段
    ，判決如主文。
本案經檢察官丁○○到庭執行職務。
中      華      民      國　  九十一     年      十       月    三十    日
                                   臺灣高等法院臺中分院刑事第六庭
                                         審判長法　官　李  文  雄
                                               法　官  陳  秀  
                                               法  官　陳　嘉　雄
右正本證明與原本無異。
如不服本判決應於收受送達後十日內向本院提出上訴書狀，其未敘述上訴之理由者並
得於提起上訴後十日內向本院補提理由書（均須按他造當事人之人數附繕本）。
                                               書記官  陳　信　和
中      華      民      國　 九十一     年      十       月   三十一   日
                                                              　　　　　Ｆ
